---
output:
  pdf_document: default
  html_document: default
---

#Definir JSONS
```{r}
profile <- c("~/Documents/eLattes/Fiocruz e Zica/eLattes output/saida/profile.json")
advise  <- c("~/Documents/eLattes/Fiocruz e Zica/eLattes output/saida/advise.json")
publication <- c("~/Documents/eLattes/Fiocruz e Zica/eLattes output/saida/publication.json")
list <- c("~/Documents/eLattes/Fiocruz e Zica/eLattes output/saida/zika.list.json")
graph  <- c("~/Documents/eLattes/Fiocruz e Zica/eLattes output/saida/graph.json") 

```


#CRISP-DM Fase 2 - Entendimento dos Dados

A segunda parte do CRISP-DM consiste no entendimento dos dados. Para realizar análises significativas
com os __datasets__ disponíveis, é essencial ter um bom entendimento sobre a forma que estão organizados. 

Os arquivos utilizados são provenientes da plataforma Elattes e compilam informações sobre pesquisadores científicos que produzem estudos e conhecimentos que possam levar a desenvolvimentos significativos no combate __Zika__.

Os __datasets__ que serão trabalhados consistem em: perfil profissional; orientações de mestrado e doutorado realizadas; produções bibliográficas e redes de colaboração entre os pesquisadores.


##Arquivos Analisados

Os arquivos com informações sobre os pesquisadores que tratam sobre __Zika__ são:


* __Dados/zika.profile.json__: apresenta dados sobre o __perfil__ de todos os pesquisadores.

* __Dados/zika.advise.json__: apresenta dados sobre o __orientações de mestrado e doutorado__ feitas por todos os pesquisadores.

* __Dados/zika.publication.json__: apresenta dados sobre as __publicações__ e __produções bibliográficas__ geradas por todos os pesquisadores.


##Análise estrutural dos dados

Para continuar com as análises, as seguintes bibliotecas são selecionadas:

```{r}
library(jsonlite) #Importado para lidar com arquivos com extensão JSON
library(listviewer) #Importado para lidar com listas
library(ggplot2) #Importado para realizar visualizações
library(tidyr) #Importado par utilizar funções relacionadas a dataframes
library(dplyr)
library(readxl)
library(stringr)
```

A importação dos dados é mostrada como a seguir, utilizando a função `fromJSON()` do pacote `jsonlite`.

```{r}
zika.profile <- fromJSON(profile)
zika.advise <- fromJSON(advise)
zika.publication <- fromJSON(publication)
zika.list <- fromJSON(list)
zika.graph <- fromJSON(graph)

```

Ao realizar a importação dos arquivos em formato `json`, é possível identificar seu formato, uma lista (ou “large list”) de objetos JSON. Esse formato não é o mais simples de ser análisado utilizando as funções e bibliotecas da linguagem R, porém em breve, uma série de passos será aplicada para que sejam simplificadas.

Por meio da biblioteca `dplyr` é possível realizar uma série de verificações relacionadas à disposição dos dados ao serem importados.

##Descrição dos dados do Perfil

As seguintes análises são realizadas para os arquivos de perfis.

Por meio do tamanho da lista gerada ao importar os arquivos, é possível obter a quantidade de pesquisadores científicos que produzem estudos e conhecimentos que possam levar a desenvolvimentos significativos no combate __Zika__.
*Quantidade de pesquisadores na base*
```{r}
length(zika.profile)
```


Por meio da função `glimpse`, é possível verificar uma apresentação inicial dos dados de perfil pesquisadores.
O código a seguir mostra os atributos presentes em um dos pesquisadores.

```{r}
glimpse(zika.profile[[1]], width = 30)
```

Uma breve inspeção visual dos atributos anteriormente apresentados permite inferir que o pesquisador __x__, sob análise:
1. A
2. B
3. C
4. D
5. E

#Descrição dos dados de orientações

As seguintes descrições possuem, para simplificar, informações relativas às orientações concluídas nos anos 2016 e 2017.


*Retorna campos dentro do arquivo `zika.advise`*
```{r}
names(zika.advise)
```


*Quantidade de orientações de Mestrado concluídas em 2017*
```{r}
length(zika.advise$ORIENTACAO_CONCLUIDA_MESTRADO$`2017`$natureza)
```


*Quantidade de orientações de Doutorado concluídas em 2017*
```{r}
length(zika.advise$ORIENTACAO_CONCLUIDA_DOUTORADO$`2017`$natureza)
```


*Cursos presentes nos Doutorados concluídos em 2017*
```{r}
head(sort(table(zika.advise$ORIENTACAO_CONCLUIDA_DOUTORADO$`2017`$curso), decreasing = TRUE), 10)
```


*Cursos presentes nos Mestrados concluídos em 2017*
```{r}
head(sort(table(zika.advise$ORIENTACAO_CONCLUIDA_MESTRADO$`2017`$curso), decreasing = TRUE), 10)
```



##Descrição dos dados de produção bibliográfica
Quanto aos dados de publicações, as descrições a seguir mostram informações sobre os tipos de produções bibliográficas presentes no arquivo juntantente a títulos de periódicos publicados no ano de 2017.

*Retorna campos com tipos de publicação dentro de `zika.publication`*
```{r}
names(zika.publication)
```


*Retorna campos dos periódicos de 2017*
```{r}
names(zika.publication$PERIODICO$`2017`)
```


*Mostra o título dos periódicos publicados em 2017*
```{r}
head(sort(table(zika.publication$PERIODICO$`2017`$titulo), decreasing = TRUE), 10)
```



##CRISP-DM Fase 3 - Preparação dos Dados
A terceira fase do CRISP é conhecida por ser a parte de preparação dos dados. Tal fase possui como
característica a execução de atividades para construir o conjunto final de dados a partir dos dados brutos iniciais. 
Pode-se separar essa etapa em cinco momentos que serão descritos nessa seção.

• Seleção dos dados

• Limpeza dos dados

• Construção dos dados

• Integração dos dados

• Formatação dos dados

Na etapa de seleção dos dados a entrada é o conjunto de dados bruto e nela ocorre a decisão dos dados a serem usados para análise. Os critérios incluem relevância para as metas de mineração de dados, qualidade e restrições técnicas, como limites no volume de dados ou tipos de dados.
Então vem a fase da limpeza que recebe a seleção de dados úteis efetuada anteriormente e é efetuado um aumento na qualidade dos dados para o nível exigido pelas técnicas de análise selecionadas. Aqui pode haver o uso de técnicas mais elaboradas, como a estimativa de dados ausentes por modelagem e inserção de padrões adequados.

O terceiro passo é a construção dos dados. Essa tarefa inclui operações de preparação de dados construtivos, como a produção de atributos derivados, novos registros ou valores transformados para atributos existentes.
A penúltima atividade é a integração dos dados. Este é o momento no qual as informações são combinadas de vários bancos de dados, tabelas ou registros para criar novos registros ou valores.
Por fim, ocorre a tarefa de formatação dos dados, que é a realização de modificações na estrutura dos dados de forma que as operações planejadas possam ser efetuadas de forma conveniente.

Para tornar a análise mais fácil de ser feita e até mesmo para possibilitar a realização de comparações ao final, os mesmos procedimentos foram realizados para os três programas de pós-graduação. Além disso, é importante ressaltar que as variáveis e estruturas montadas foram nomeados de forma mnemônica permitindo a distinção de diferentes programas e aspectos, como orientações, publicações, entre outros.


##ZIKA

```{r}
# quantidade de periódicos publicados sobre ZIKA entre 2010 a 2017
infperiodicosZika <- data.frame()
for(i in 1:length(zika.publication$PERIODICO))
infperiodicosZika <- rbind(infperiodicosZika, zika.publication$PERIODICO[[i]])
```

```{r}
# quantidade de livros publicados relacionados a Zika entre 2010 a 2017
inflivrosZika <- data.frame()
for(i in 1:length(zika.publication$LIVRO))
inflivrosZika <- rbind(inflivrosZika, zika.publication$LIVRO[[i]])
```


```{r}
# produção de livros de cada integrante do ZIKA no ano de 2017
autoreslivrosZika <- zika.publication[["LIVRO"]][["2017"]][["autores"]]
tabelaautoresZika <- table(unlist(autoreslivrosZika))
dfautoresZika <- data.frame(tabelaautoresZika)
```


```{r}
# quantidade de periódicos publicados sobre Zika entre 2010 a 2017
infeventosZika <- data.frame()
for(i in 1:length(zika.publication$EVENTO))
infeventosZika <- rbind(infeventosZika, zika.publication$EVENTO[[i]])
```

```{r}
# Monta data frame com orientações completas
orientacaoCompletaZika <- bind_rows(zika.advise$ORIENTACAO_CONCLUIDA_DOUTORADO)
orientacaoCompletaZika <- bind_rows(orientacaoCompletaZika,
zika.advise$ORIENTACAO_CONCLUIDA_POS_DOUTORADO)
orientacaoCompletaZika <- bind_rows(orientacaoCompletaZika,
zika.advise$ORIENTACAO_CONCLUIDA_MESTRADO)
orientacaoCompletaZika <- bind_rows(orientacaoCompletaZika,
zika.advise$OUTRAS_ORIENTACOES_CONCLUIDAS)
```

```{r}
# Monta data frame com orientações incompletas
orientacaoIncompletaZika <-bind_rows(zika.advise$ORIENTACAO_EM_ANDAMENTO_DE_POS_DOUTORADO)
orientacaoIncompletaZika <- bind_rows(orientacaoIncompletaZika,
zika.advise$ORIENTACAO_EM_ANDAMENTO_DOUTORADO)
orientacaoIncompletaZika <- bind_rows(orientacaoIncompletaZika,
zika.advise$ORIENTACAO_EM_ANDAMENTO_MESTRADO)
orientacaoIncompletaZika <- bind_rows(orientacaoIncompletaZika,
zika.advise$ORIENTACAO_EM_ANDAMENTO_GRADUACAO)
```

```{r}
# data frames com orientações completas e incompletas
orientacaoZika.df <- bind_rows(orientacaoIncompletaZika, orientacaoCompletaZika)
df_orientadores1Zika <- as.data.frame(sort(table(unlist(
orientacaoZika.df$id_lattes_orientadores, recursive = TRUE)),decreasing=TRUE))
```

<!-- ```{r} -->
<!-- # circulação de publicações nos cenários nacional e internacional -->
<!-- participantesDGP.Zika <- participantesDGP.Zika %>% -->
<!-- mutate(`Nome Participante`=tolower(`Nome Participante`)) -->
<!-- df_orientadoresZika <- as.data.frame(unique(unlist( -->
<!-- orientacaoZika.df$nome_orientadores, recursive = TRUE))) -->
<!-- names(df_orientadoresZika) <- c("nome") -->
<!-- df_orientadoresZika <- df_orientadoresZika %>% mutate(`nome`=tolower(`nome`)) -->
<!-- tokenGruposZika <- inner_join(participantesDGP.Zika, df_orientadoresZika, -->
<!-- by = c("Nome Participante" = "nome")) -->
<!-- tokenGruposZika <- as.data.frame(unique( -->
<!-- tokenGruposZika$`Token Grupo Pesquisa`),stringsAsFactors = FALSE) -->
<!-- names(tokenGruposZika) <- c("token") -->
<!-- producaoDGP.Zika <- inner_join(tokenGruposZika, -->
<!-- producaoDGP.Zika, by = c("token" = "Token Grupo Pesquisa")) -->
<!-- publicacoesInternacionaisZika <- -->
<!-- sum(producaoDGP.Zika$`Quantidades de Produções - Artigos Completos de Circulação Internacional`) -->
<!-- publicacoesNacionaisZika <- -->
<!-- sum(producaoDGP.Zika$`Quantidades de Produções - Artigos Completos de Circulação Nacional`) -->
<!-- publicacoesZika.df <- data.frame("group"=c("circulação nacional","circulação internacional"), -->
<!-- "value"=c(publicacoesNacionaisZika, -->
<!-- publicacoesInternacionaisZika)) -->

<!-- ``` -->

```{r}
# participação de professores em eventos de cunho internacional
pubZika <- data.frame()
for(profile in zika.profile) {
if(!is.null(profile$`producao_bibiografica`$`EVENTO`)) {
temp <- profile$`producao_bibiografica`$`EVENTO` %>%
filter(classificacao == "INTERNACIONAL")
pubZika <- rbind(pubZika, temp)
}
}
```

```{r}
# periódicos que possuem mais artigos publicados
perZika <- data.frame()
for (profile in zika.profile) {
if(!is.null(profile$producao_bibiografica$PERIODICO)) {
temp <- profile$`producao_bibiografica`$PERIODICO
perZika <- rbind(perZika, temp)
}
}
top10Zika <- perZika %>%
filter(ano >= 2012) %>%
count(periodico) %>%
top_n(10) %>%
arrange(n, periodico) %>%
mutate(periodico = factor(periodico, levels = unique(periodico)))
```



##Resultados
Foram escolhidos alguns resultados, em relação aos dados encontrados durante o processo, para serem plotados em gráficos.

```{r}
infperiodicosZika %>%
group_by(ano) %>%
summarise(Quantidade = n()) %>%
ggplot(aes(x = ano, y = Quantidade)) +
geom_bar(position = "stack",stat = "identity", fill = "darkcyan")+
geom_text(aes(label=Quantidade), vjust=-0.3, size=2.5)+
theme_minimal()
```


É possível notar que o __ZIKA__ publicou __x__ nos últimos anos. Percebe-se que o máximo de publicações, durante o período estudado, encontra-se no ano de 2016. Isso pode indicar
que existem pesquisas com um bom aproveitamento nesse período.


```{r}
inflivrosZika %>%
group_by(pais_de_publicacao) %>%
summarise(Quantidade = n()) %>%
ggplot(aes(x = pais_de_publicacao, y = Quantidade)) +
geom_bar(width=0.8, height = 0.3, position = "stack",stat = "identity", fill = "coral")+
geom_text(aes(label=Quantidade), vjust=-0.3, size=2.5) +
theme_minimal()
```


Com relação aos livros publicados no contexto do __ZIKA__, nota-se que existe um número considerável(
principalmente se o número de livros publicados em território nacional for levado em conta) de livros
publicados no exterior. Com 6 livros publicados nos Estados Unidos nos últimos anos, além de outros países
como Alemanha e Holanda, onde há um foco grande na área da computação, é possível perceber que o
programa tem caminhado para um ótimo nível de internacionalização, pelo menos no quesito dos livros.


```{r}
inflivrosZika %>%
filter(pais_de_publicacao %in% c("Brasil", "Estados Unidos", "Holanda",
"Grã-Bretanha", "Alemanha", "Suiça")) %>%
group_by(ano,pais_de_publicacao) %>%
ggplot(aes(x=ano,y=pais_de_publicacao, color= pais_de_publicacao)) +
xlab("Ano") + ylab("Pais") + geom_point()
```


Quanto à perspectiva dos livros sendo publicados em diferentes países nos últimos anos, é possível ver que
houve um aumento na quantidade de localidades. O ano de 2017 parece ser o auge dessa quantidade, com
livros sendo publicados em até 4 países diferentes.


```{r}
ggplot(dfautoresZika, aes(x = Freq, y = Var1, color=Var1)) +
xlab("QUANTIDADE") + ylab("Autor") + geom_point()
```

O gráfico acima mostra os autores de livros em função do número de suas publicações.
```{r}
infeventosZika %>%
filter(pais_do_evento %in% c("Brasil", "Estados Unidos", "Japão", "Colômbia",
"Venezuela", "Portugal", "Grã-Bretanha", "França",
"Espanha", "China", "Alemanha")) %>%
group_by(ano_do_trabalho,pais_do_evento) %>%
ggplot(aes(x=ano_do_trabalho,y=pais_do_evento, color= pais_do_evento)) +
xlab("Ano") + ylab("Pais") + geom_point() + geom_jitter()
```


Quanto aos eventos em que houveram participações dos membros do do PPGInf, nota-se uma concentração
grande de cunho nacional, com um foco internacional nos Estados Unidos.

```{r}
ggplot(orientacaoCompletaZika,aes(ano,fill=natureza)) +
geom_bar(stat = "count", position="dodge") +
ggtitle("Natureza das Orientações Completas Por Ano") +
theme(legend.position="bottom",legend.text=element_text(size=7)) +
guides(fill=guide_legend(nrow=5, byrow=TRUE, title.position = "top")) +
labs(x="Ano",y="Quantidade")
```


Em relação às orientações completadas durante os últimos anos, nota-se que o foco maior dos professores
envolvidos é o trabalho de conclusão de curso. Isso se dá, provavelmente por uma questão numérica. O
número de alunos de graduação é naturalmente maior que os de pós graduação. Esses professores que
compõem o PPGInf também são, em maioria, professores da graduação. Dado isso, essa disparidade é
esperada. Quanto ao número de dissertações de mestrado e doutorado, que é o foco desse programa, nota-se
um bom número de orientações dessa natureza, principalmente da primeira mencionada.

```{r}
ggplot(orientacaoIncompletaZika,aes(ano,fill=natureza)) +
geom_bar(stat = "count", position="dodge") +
ggtitle("Natureza das Orientações Incompletas Por Ano") +
theme(legend.position="bottom",legend.text=element_text(size=9)) +
guides(fill=guide_legend(nrow=2, byrow=TRUE, title.position = "top")) +
labs(x="Ano",y="Quantidade")
```


Quanto às orientações incompletas, é possível perceber que o número de orientações de doutorado que aparece
nesse gráfico é relativamente maior do que o número que apareceu no gráfico anterior. Um forte indicador
do porquê disso acontecer é a maior complexidade de uma pesquisa necessária para a escrita de tese de
doutorado.



```{r}
ggplot(df_orientadores1Zika, aes(x=Var1, y=Freq)) +
geom_point(size=3) +
geom_segment(aes(x=Var1,
xend=Var1,
y=0,
yend=Freq)) +
labs(title="Número de Orientações por Professor", x="Lattes do Professor",
y="Número de Orientações") +
theme(axis.text.x = element_text(angle=75, vjust=0.6))
```



O gráfico acima mostra o número de orientações por professor com base em seu identificador de Lattes.
Percebe-se que o número de orientações é bastante variado.

<!-- ```{r} -->
<!-- data <- publicacoesZika.df %>% -->
<!-- mutate(per=`value`/sum(`value`)) %>% -->
<!-- arrange(per) -->
<!-- data$label <- scales::percent(data$per) -->
<!-- ggplot(data=data)+ -->
<!-- geom_bar(aes(x="", y=per, fill=group), stat="identity", width = 1)+ -->
<!-- coord_polar("y", start=0)+ -->
<!-- labs(title="Comparativo entre Publicações de 2017", -->
<!-- caption="fonte: Publicações do PPGInf") + -->
<!-- theme_void()+ -->
<!-- geom_text(aes(x=1, y = cumsum(per) - per/2, label=label)) -->
<!-- ``` -->

<!-- O gráfico acima informa um comparativo das publicações do __ZIKA__ no ano de 2017. Nota-se um foco bem -->
<!-- maior no foco internacional, com impressionantes 77,8% de suas publicações possuindo circulação internacional, -->
<!-- o que mostra ainda mais como o programa está se internacionalizando de forma eficaz. -->



```{r}
pubZika %>%
group_by(ano_do_trabalho) %>%
summarise(Quantidade=n()) %>%
ggplot(aes(x=ano_do_trabalho, y=Quantidade)) +
geom_bar(stat="identity", fill="lightblue")
```
O gráfico acima mostra a quantidade geral de publicações do grupo, de todas as naturezas.



<!-- ```{r} -->
<!-- perZika %>% -->
<!-- filter(periodico %in% top10PPGINF$periodico) %>% -->
<!-- mutate(periodico = factor(periodico, levels = levels(top10PPGINF$periodico))) %>% -->
<!-- ggplot(aes(x = periodico, y="Quantidade", fill=periodico)) + -->
<!-- geom_bar(stat="identity", width=0.5) + -->
<!-- coord_flip() + -->
<!-- guides(fill=FALSE) -->
<!-- ``` -->

<!-- O gráfico acima mostra os dez periódicos que mais aceitaram trabalhos da __ZIKA__, com o destaque para __x__. -->


##Conclusão
Por meio desse trabalho, foi possível ter uma noção mais real de como é trabalhar com a ciência de dados
e deixar ainda mais claro a importância de ferramentas de análise. Foi possível perceber como boa parte
do tempo empregado é gasto analisando a estrutura dos dados obtidos e bolando estratégias para que se
adquira aquilo que realmente importa.
Também, há de se ressaltar, como é gratificante atingir o objetivo que se planeja ao iniciar a análise, possibilitando
um entendimento maior do que se está estudando. No caso, foi possível diminuir o escopo dos
nossos dados, filtrar por informações particulares, plotar gráficos para facilitar a visualização, e, de forma
geral, conhecer um volume de dados expressivo com uma pequena análise quantitativa e qualitativa feita em
cima dele.
